【裁判字號】    98,訴,398
【裁判日期】    990323
【裁判案由】    塗銷債務不良紀錄等
【裁判全文】
臺灣基隆地方法院民事判決               98年度訴字第398號
原      告  甲○○
            丙○○
共      同
訴訟代理人  林宇文律師
            侯傑中律師
被      告  基隆區漁會
法定代理人  戊○○
訟訴代理人  黃丁風律師
            黃雅羚律師
上列當事人間請求塗銷債務不良紀錄等事件，本院於民國99年3
月9日言詞辯論終結，茲判決如下：
    主  文
原告之訴及假執行之聲請均駁回。
訴訟費用由原告負擔。
    事實及理由
一、原告起訴主張：原告二人為夫妻，於民國91年10月間由原告
    丙○○以其所有門牌號碼基隆市○○街43號之房地，向被告
    貸款（下稱系爭房貸）新臺幣（下同）200 萬元，另由原告
    甲○○擔任系爭房貸之保證人，並以上址房地設定抵押權予
    被告。嗣原告丙○○於92年3 月間因被告之房貸利息較高，
    故欲將系爭房貸改向有限責任基隆第一信用合作社（下稱：
    基隆一信）轉貸，於同年4月2日，便將基隆一信轉貸所得之
    180萬元，全數匯入被告指定之帳戶，而不足之20 萬元部分
    則由原告甲○○另向被告信用貸款40萬元，並由原告丙○○
    擔任該筆信用貸款之保證人，取得該筆信用貸款後，原告則
    將該筆信用貸款中之20萬元用以清償前揭剩餘之房貸債務，
    被告則於原告清償後，出具清償證明給原告丙○○，並由原
    告委由代書執往地政機關辦理塗銷上揭房地之抵押權登記。
    詎原告二人於97年底欲向有限責任基隆第二信用合作社（下
    稱：基隆二信）辦理貸款時，經基隆二信告知原告二人均因
    尚欠被告貸款而有催收及逾期記錄，信用評等不佳，無法核
    貸，原告甲○○便向被告反應此情，被告亦稱會儘快查清註
    銷，迨98年9 月間原告二人復向基隆二信申請貸款，經基隆
    二信告知仍有相同之註記，原告復委請律師函知被告，促其
    應儘速向財團法人金聯合徵信中心註銷錯誤之記錄，被告竟
    委由律師發函要求原告二人清償系爭房貸174萬3千元及信用
    貸款16萬4千元。系爭房貸原告既已於92年4月間全數清償，
    則原告二人對被告已無借款或保證之債務存在，惟被告竟仍
    執意不向財團法人金融聯合徵信中心註銷原告二人已清償之
    債務記錄，已然侵害原告二人之信用權，原告自得依消費借
    貸法律關係而生之從給付義務暨民法第184條第1項前段及第
    195條第1項前段定，請求被告為給付等語。並為聲明：(一)被
    告應向財團法人金聯合徵信中心註銷其對原告二人之債務及
    逾期催收之記載。(二)被告應各給付原告二人40萬元，及各自
    起訴狀繕本送達翌日起至清償日止，按年息5%計算之利息。
    (三)第二項聲明，原告願供擔保，請准宣告假執行。
二、對被告之答辯所為陳述略以：92年3 月間，被告之職員乙○○向原告所委請之代書丁○○表示，會先幫原告清償系爭房
    貸，將來再由原告將貸得之款項匯還給乙○○，不足的部分
    再由乙○○與原告結算，嗣被告之職員乙○○復交給原告委
    請之代書丁○○蓋有被告印章之清償證明書，向原告表示其
    已代為清償該筆房貸，而被告亦不否認該清償證明書上印章
    之真正，且原告更得以持向地政機關辦理塗銷抵押權之登記
    ，甚至在辦理塗銷抵押權之過程中，被告之職員乙○○尚能
    應地政機關之要求持被告之印章前往地政機關補蓋章，原告
    自當相信被告之職員乙○○已代原告向被告為清償，故原告
    在向基隆一信核貸放款後，即將貸得之款項立刻匯還予被告
    之職員乙○○，被告之職員乙○○既持有上蓋有被告真正印
    章之清償證明書，則依民法第309條第2項，應視為有受領權
    人。又被告既將印章交由其職員乙○○持往地政機關補蓋章
    ，亦足證明被告有以自己之行為授予他人代理人之表見代理
    情事，故依民法第169 條表見代理之規定，被告應負表見代
    理之責。至被告職員乙○○對被告有背信行為，核與原告無
    關。
三、被告則以：
  (一)於91年10月17日，原告丙○○為債務人兼義務人，提供坐落
    於基隆市○○區○○街43號之房地，設定最高限額抵押權24
    0 萬元予被告；於91年10月24日，原告甲○○為借款人、原
    告丙○○為連帶保證人，向被告借款200萬元；於92年4月24
    日，原告甲○○為借款人、原告丙○○為連帶保證人，向被
    告借款40萬元，惟上開借款均未悉數清償完畢。
  (二)原告係於92年3月31日塗銷抵押權設定後，方於92年4月2 日
    匯款180萬元至合作金庫和平支庫帳號0000000000000號、戶
    名為「施衍睿」之帳戶內，並非匯款至被告所指定有權受領
    清償之帳戶內，而施衍睿（現改名為：乙○○）僅為被告信
    用部之職員，並非有受領權人，故尚不能因此即認原告已向
    被告清償，況乙○○迄今均未將原告匯入其帳戶內之款項，
    交付予被告，參之最高法院48台上字第190 號判例：「債務
    人依債務本旨，向債權人以外有受領權之第三人為清償，並
    經其受領者，依民法第309條第1項，固使債之關係趨於消滅
    ，惟該第三人如非基於受領權，而係受債務人委任代向債權
    人本人而為清償時，則債之關係是否消滅，仍應視債權人實
    際已否受領清償為斷。」，原告上開行為實不能認已對被告
    為清償。
  (三)再乙○○雖為被告職員，惟乙○○代為收受原告所匯之款項
    ，並非其職務上行為，且原告係將款項匯至乙○○設於合作
    金庫之私人帳戶，核與乙○○之職務為無關，並不構成表見
    代理之法律關係，至乙○○是否詐騙原告，則是原告與乙○○間之法律問題。
  (四)原告迄今既尚積欠被告系爭房貸1,743,358 元及其利息、違
    約金等，則被告將授信紀錄送往聯合徵信中心揭露，自無侵
    害原告之信用權等語置辯。
  (五)並為聲明：如主文所示。
四、兩造不爭執之事項：
  (一)91年10月17日，原告丙○○為債務人兼義務人，提供坐落基
    隆市○○區○○段803地號（面積1441.84平方公尺，持分93
    /10000），及其上建物同區○○街43號建物（面積88.52 平
    方公尺，所有權全部），設定最高限額240 萬元之抵押權予
    被告。
  (二)91年10月24日，原告甲○○為借款人、原告丙○○為連帶保
    證人，向被告借款200萬元。
  (三)92年4月24 日，原告甲○○為借款人、原告丙○○為連帶保
    證人，向被告借款40萬元。
  (四)乙○○為被告之職員。
  (五)系爭抵押權塗銷登記是由代書丁○○代為辦理。
  (六)系爭債務清償證明書上之被告印章為真正。
五、本院得心證之理由：
    原告主張其向被告所借之系爭款項業已清償之事實，係以其
    已向有清償受領權之被告職員乙○○為清償，且縱被告無實
    際授權予乙○○，則被告仍應負表見代理之責任，惟均遭被
    告所否認，是本件應審酌者為原告對被告之職員乙○○所為
    之清償，是否得依民法第309條或民法第169條規定，對被告
    主張已發生清償之效力？經查：
    (一)按依債務本旨，向債權人或其他有受領權人為清償，經其
      受領者，債之關係消滅。持有債權人簽名之收據者，視為
      有受領權人。但債務人已知或因過失而不知者，不在此限
      ，民法第309 條固定有明文，惟債務人若明知其並非向債
      權人之受領權人為清償，而係將給付對象作為自己之債權
      人而為清償給付，則與本條規範之情形無涉。本件原告對
      乙○○所為之給付款項行為，均無向被告為清償之意思，
      而係本於清償原告自己對乙○○所負債務之意思所為之給
      付行為之事實，業據原告自承：「當初是乙○○告知他已
      經代原告向被告清償200 萬元，要原告將代償的金額還給
      乙○○，並提出清償證明書給原告，作為他已代為清償之
      證明」、「被告職員乙○○即向原告所委請之代書丁○○
      稱，會先幫原告清償，將來再由原告貸得款項匯還乙○○
      即可，不足的部分再由乙○○與原告結算」等語在卷明確
      （詳本院99年3月9日言詞辯論筆錄第2頁、99年1月12日民
      事言詞辯論意旨狀第2 頁），而證人乙○○亦到庭證稱：
      「我事實上並沒有替原告代償2 百萬元，我是騙原告說我
      有代償2百萬元，要原告將180萬元匯到合作金庫和平分行
      ，我的帳戶」等語，足證本件原告所為之給付顯係於遭到
      證人乙○○之詐騙，主觀上認自己對被告所負之債務已由
      證人乙○○代為清償，方於92月4月2日後陸續將款項依證
      人乙○○之指示匯至乙○○私人帳戶內，質言之，原告係
      以清償自己對證人乙○○所負之債務之意思而為給付，自
      無可能認證人乙○○為被告之受領權人，是原告此部主張
      ，自不可採。
    (二)次按，由自己之行為表示以代理權授與他人，對第三人應
      負授權人之責任。但第三人明知其無代理權或可而知者，
      不在此限，民法第169 條亦有明文。又表見代理成立之前
      提，必先構成無權代理，若自始無從構成無權代理，自無
      本條之適用，而令本人負起授權人之責任。而所謂無權代
      理則係指無權代理人以本人之名義與他人為法律行為，若
      非以本人名義，而係以自己名義行之時，自不屬之。本件
      原告之所以陸續將各該款項依證人乙○○之指示匯款至證
      人乙○○私人帳戶內，乃係證人乙○○向原告佯稱其已代
      向被告為清償，並以蓋有被告印章之債務清償證明書取信
      原告，進而要求原告將其所代償之款項返還，原告即係在
      此認知下，始陸續將款項依證人乙○○之指示匯款至證人
      乙○○私人帳戶內用以清償，證人乙○○既係向原告表示
      並要求原告返還其所代為清償之款項，證人乙○○自無可
      能以被告代理人之名義為之，證人乙○○之行為核與無權
      代理之情形有間，當無可能構成民法第169 條之表見代理
      ，是原告此部主張，自無理由。
    (三)復承上述，原告既不得以其對證人乙○○所為之給付行為
      ，向被告主張對被告發生清償之效力，又未能舉證證明對
      被告所負之債務業已清償，則被告依與原告間之消費借貸
      法律關係，自無為原告塗銷系爭債務註記之從給付義務，
      是原告主張被告以故意不作為之方式，拒向財團法人金融
      聯合徵信中心塗銷系爭債務註記，應構成侵害其信用權之
      侵權行為，於法無據，應予駁回。
六、綜上所述，原告之訴為無理由，應予駁回。原告之訴既經駁
    回，其假執行之聲請已失所附所附麗，應併駁回之。
七、本件事證已臻明確，兩造其餘攻擊防禦方法及所提出之各項
    證據資料，經審酌後，核與本件判決之基礎無涉，爰不予以
    一一論述，附此敘明。
八、據上論結，本件原告之訴為無理由，依民事訴訟法第78條、
    第85條第1項，判決如主文。
中    華    民    國    99    年    3     月    23    日
                  民事庭法  官  林淑鳳
以上正本係照原本作成。
對於本件判決如有不服，應於收受送達後20日內向本院提出上訴
書狀，敘述上訴之理由，上訴於臺灣高等法院，並按他造當事人
之人數附具繕本。
中    華    民    國    99    年    3     月    23    日
                        書記官  王鵬勝

司法院資訊處製作；財團法人民間司法改革基金會備份。
